ACORDAO-COMPLETO-2364142

ACÓRDÃO 1917/2019 ATA 30/2019 - PLENÁRIO

VISTOS, relatados e discutidos estes autos que, no presente momento, tratam de embargos de declaração opostos por Ney Ferraz Júnior e por José Rodrigues Martins Filho em face do Acórdão 1.487/2019 proferido pelo Plenário do TCU, durante a Sessão de 26/6/2019, no sentido de lhes aplicar a multa pecuniária e de inabilitá-los temporariamente para o exercício de função pública na administração federal, nos termos dos arts. 58, II, e 60 da Lei nº 8.443, de 1992, além dos embargos de declaração opostos pela Servfaz Serviços de Mão de Obra Ltda. em face desse Acórdão 1.487/2019 prolatado no bojo da representação sobre as irregularidades no Pregão Eletrônico nº 1/2017 promovido pela Gerência Executiva do Instituto Nacional do Seguro Social em Teresina - PI com vistas à subsequente contratação de serviços de limpeza, conservação e higienização, além do fornecimento de materiais, sob o valor estimado de R$ 3.588.090,12;
ACORDAM os Ministros do Tribunal de Contas da União, reunidos em Sessão do Plenário, ante as razões expostas pelo Relator, em:
9.1. conhecer dos embargos de declaração opostos por Ney Ferraz Júnior para, no mérito, dar-lhes parcial provimento, nos termos do art. 34 da Lei nº 8.443, de 1992, e, assim, promover apenas a anulação dos itens 9.2 a 9.7 e 9.9.1.1 e 9.9.1.3 do Acórdão 1487/2019-TCU-Plenário, mantendo inalterados todos os demais itens do referido acórdão; 
9.2. considerar prejudicados, por perda de objeto, os embargos de declaração opostos pela Servfaz Serviços de Mão de Obra Ltda. e pelo Sr. José Rodrigues Martins Filho, em sintonia com o art. 34 da Lei nº 8.443, de 1992, e o art. 287, § 1º, do RITCU, diante da presente anulação parcial do referido Acórdão 1487/2019-TCU-Plenário, sem prejuízo de esclarecer que o item 9.8.3 do Acórdão 1.487/2019 se referiria à apuração da economicidade sobre o atual contrato público ora em andamento, e não necessariamente sobre o contrato resultante do aludido pregão;
		9.3. determinar que a unidade técnica adote as seguintes medidas:
	9.3.1. envie a cópia do presente Acórdão, acompanhado do Relatório e da Proposta de Deliberação, ao ora embargante, além do envio ao Sr. José Rodrigues Martins Filho e à Servfaz Serviços de Mão de Obra Ltda., para ciência;
	9.3.2. promova o subsequente retorno do presente processo ao Ministro-Relator a quo para a nova apreciação parcial do feito; e
	9.3.3. promova o efetivo cumprimento dos demais itens (não-anulados) do referido Acórdão 1487/2019-TCU-Plenário.

Embargos de declaração opostos em face de acórdão que aplicou multa pecuniária aos responsáveis e os inabilitou temporariamente para o exercício de função pública na administração federal, além de expediu determinações, ao apreciar representação sobre irregularidades em pregão eletrônico com vistas à subsequente contratação de serviços de limpeza, conservação e higienização, além do fornecimento de materiais.

Gerência Executiva do Instituto Nacional do Seguro Social em Teresina - PI.

3. Embargantes: Ney Ferraz Júnior (CPF XXX.427.383-XX); José Rodrigues Martins Filho (CPF XXX.551.103-XX); Servfaz Serviços de Mão de Obra Ltda. (CNPJ 10.013.974/0001-63).

13.1. Ministros presentes: José Mucio Monteiro (Presidente), Walton Alencar Rodrigues, Benjamin Zymler, Raimundo Carreiro, Ana Arraes, Bruno Dantas e Vital do Rêgo.
13.2. Ministro-Substituto convocado: Augusto Sherman Cavalcanti.
13.3. Ministros-Substitutos presentes: André Luís de Carvalho (Relator) e Weder de Oliveira.

ACORDAO-COMPLETO-2554357

Acórdão de Relação 2273/2022 - Plenário

Acórdão de Relação

ACORDAO-COMPLETO-2477280

Acórdão 1412/2021 - Plenário

ACORDAO-COMPLETO-2400530

Acórdão 854/2020 - Plenário

ACORDAO-COMPLETO-2369248

Acórdão 346/2020 - Plenário

ANDRÉ DE CARVALHO

Ministro-Substituto André Luís de Carvalho.

Trata-se, no presente momento, de embargos de declaração opostos por Ney Ferraz Júnior e por José Rodrigues Martins Filho em face do Acórdão 1.487/2019 proferido pelo Plenário do TCU, durante a Sessão de 26/6/2019, no sentido de lhes aplicar a multa pecuniária e de inabilitá-los temporariamente para o exercício de função pública na administração federal, nos termos dos arts. 58, II, e 60 da Lei nº 8.443, de 1992, além dos embargos de declaração opostos pela Servfaz Serviços de Mão de Obra Ltda. em face desse Acórdão 1.487/2019 prolatado no bojo da representação sobre as irregularidades no Pregão Eletrônico nº 1/2017 promovido pela Gerência Executiva do Instituto Nacional do Seguro Social em Teresina - PI com vistas à subsequente contratação de serviços de limpeza, conservação e higienização, além do fornecimento de materiais, sob o valor estimado de R$ 3.588.090,12. 
2. O aludido Acórdão 1.487/2019 foi proferido pelo Plenário do TCU no seguinte sentido:
	" (...) 9.1. considerar procedente, no mérito, a presente representação (já conhecida pelo Acórdão 3773/2018-TCU-Plenário) ; 
9.2. rejeitar as razões de justificativa apresentadas por José Rodrigues Martins Filho e por Ney Ferraz Júnior para lhes aplicar, individualmente, a multa prevista no art. 58, II, da Lei nº  8.443, de 1992, sob o valor de R$ 40.000,00 (quarenta mil reais) , fixando-lhes o prazo de 15 (quinze) dias, contados da notificação, para que comprovem, perante o Tribunal, o recolhimento das referidas dividas ao Tesouro Nacional, atualizadas monetariamente na forma da legislação em vigor; 
9.3. autorizar, caso requerido, nos termos do art. 26 da Lei nº 8.443, de 1992, e do art. 217 do RITCU, o parcelamento das dívidas fixadas por este Acórdão em até 36 (trinta e seis) parcelas mensais e sucessivas, sobre as quais incidirão a atualização monetária e os correspondentes acréscimos legais, esclarecendo aos responsáveis que a falta de pagamento de qualquer parcela importará no vencimento antecipado do saldo devedor, sem prejuízo das demais medidas legais; 
9.4. autorizar o desconto das dívidas sobre a remuneração dos servidores, nos termos do art. 28 da Lei nº 8.443, de 1992, e do art. 46 da Lei nº 8.112, de 1990; 
9.5. autorizar, desde logo, a cobrança judicial das dívidas fixadas por este Acórdão, nos termos do art. 28, inciso II, da Lei nº  8.443, de 1992, diante do não atendimento às notificações e da eventual impossibilidade do desconto nas remunerações dos servidores-responsáveis;
9.6. considerar, preliminarmente, graves as infrações cometidas por José Rodrigues Martins Filho e por Ney Ferraz Júnior, nos termos do art. 60 da Lei nº 8.443, de 1992, e do art. 270, § 1º, do RITCU; 
9.7. inabilitar os Srs. José Rodrigues Martins Filho e Ney Ferraz Júnior, pelo período de 5 (cinco) anos, para o exercício de cargo em comissão e de função de confiança no âmbito da administração federal, nos termos do art. 60 da Lei nº 8.443, de 1992, e do art. 270 do RITCU; 
9.8. determinar, nos termos do art. 43, I, da Lei nº 8.443, de 1992, e do art. 250, II, do RITCU, que a Gerência Executiva do INSS em Teresina - PI adotes as seguintes medidas:
9.8.1. abstenha-se de prorrogar o contrato público decorrente do Pregão Eletrônico nº  1/2017, em face das irregularidades apontadas nestes autos e, especialmente, da indevida desclassificação das demais licitantes sob o inadequado pretexto de inconsistências nas planilhas de custos e de formação de preços, sem a efetiva especificação dessas supostas inconsistências e sem a devida concessão de tempo suficiente para a devida correção das falhas sanáveis, infringindo por analogia, assim, o art. 43, § 3º, da Lei nº 8.666, de 1993, o art. 26, § 3º, do Decreto nº 5.450, de 2005, e o art. 29-A, § 2º, da então vigente IN MPOG nº 2, de 2008, além de ofender os princípios administrativos da máxima competitividade no certame, da razoabilidade na desclassificação das propostas e da busca da proposta mais vantajosa para a administração pública, ao exigir, ainda, o suscitado profissional como limpador de vidros sem a correspondente previsão no edital do certame, ferindo, com isso, o princípio da vinculação ao instrumento convocatório; 
9.8.2. promova o lançamento do novo processo de licitação, no prazo de 60 (sessenta) dias contados da ciência desta deliberação, com vistas a resultar na subsequente contratação dos itens de serviço em substituição ao referido contrato público decorrente do malsinado Pregão Eletrônico nº 1/2017, devendo informar o TCU, no prazo de 3 (três) dias úteis após o superveniente lançamento do correspondente edital, sobre o andamento desse novo processo de licitação para o consequente acompanhamento pela unidade técnica; e 
9.8.3. apresente ao TCU, no mesmo prazo de 60 (sessenta) dias contados da ciência desta deliberação, todos os elementos probatórios sobre a economicidade do atual contrato público decorrente do indigitado Pregão Eletrônico nº 1/2017, devendo apresentar o correspondente memorial de cálculo sobre a economicidade de todos os itens de custos, com as subjacentes pesquisas de preço no mercado, entre outros elementos probatórios necessários; 
9.9. determinar que a unidade técnica adote as seguintes medidas: 
9.9.1. envie a cópia deste Acórdão, acompanhado do Relatório e da Proposta de Deliberação que o fundamenta, aos seguintes destinatários: 
9.9.1.1. à Controladoria-Geral da União, para ciência e adoção das providências determinadas pelo item 9.7 deste Acórdão; 
9.9.1.2. à Procuradoria da República no Estado do Piauí, para ciência e adoção das providências judiciais cabíveis em face das evidências de fraude à licitação ante o direcionamento no resultado do Pregão Eletrônico nº 1/2017; 
9.9.1.3. à administração nacional do Instituto Nacional do Seguro Social, para ciência e adoção das reprimendas administrativo-funcionais cabíveis em face das evidências de fraude à licitação ante o direcionamento no resultado do Pregão Eletrônico nº 1/2017 pelos aludidos servidores responsáveis; 
9.9.1.4. à Gerência Executiva do Instituto Nacional do Seguro Social em Teresina - PI, para ciência e efetivo cumprimento ao item 9.7 deste Acórdão; e 
9.9.2. promova o monitoramento das determinações prolatadas pelo item 9.7 deste Acórdão, devendo, aí, se manifestar conclusivamente sobre a necessidade, ou não, de promover o aprofundamento da apuração sobre a eventual participação em conluio, ou não, da correspondente empresa vencedora do certame no aludido direcionamento do resultado no Pregão Eletrônico nº  1/2017, para a subsequente aplicação, ou não, da sanção prevista no art. 46 da Lei nº 8.443, de 1992, já que, até o presente momento, a unidade técnica não teria analisado essa situação, nem instado a vencedora do certame a se pronunciar especificamente sobre essa eventual irregularidade".
3. Inconformado, o Sr. Ney Ferraz Júnior acostou os seus embargos de declaração à Peça 63 nos seguintes termos:
	" (...) A omissão que se pretende sanar é a ausência do nome do responsável na pauta de julgamento e no acórdão. Consta do 'Extrato de Pauta' publicado em 26/06/2019 o seguinte: (omissis) .
A falta do nome do responsável na ata da sessão de julgamento viola os arts. 179 e 168 do Regimento Interno do TCU que asseguram a notificação da parte para, dentre outras faculdades, exercer o direito de ampla defesa representado pela sustentação oral na sessão de julgamento. 
A jurisprudência do TCU tem reconhecido a nulidade do acórdão em que não constou o nome do responsável na ata de divulgação da sessão de julgamento: 
'GRUPO II - CLASSE I - 1ª Câmara
TC Processo 004.997/2002-2
Natureza: Recurso de reconsideração em tomada de contas especial 
Entidade: Conselho Nacional de Desenvolvimento Científico e Tecnológico - CNPq
Responsável: Paulo Modesto Filho (XXX.369.731-XX) 
Interessado: Paulo Modesto Filho (XXX.369.731-XX) 
Advogados constituídos nos autos: Lafayette Garcia Novaes Sobrinho (OAB/MT 6.842) e Fabiana Aparecida de Pinho Quintela (OAB/MT 7.471) 
SUMÁRIO: TOMADA DE CONTAS ESPECIAL. CNPQ. IRREGULARIDADE. DÉBITO. MULTA. RECURSO DE RECONSIDERAÇÃO. NULIDADE DA INTIMAÇÃO DO RESPONSÁVEL PARA A SESSÃO DE JULGAMENTO DAS CONTAS. CONHECIMENTO. PROVIMENTO. INSUBSISTÊNCIA DO ACÓRDÃO RECORRIDO. RESTITUIÇÃO DO PROCESSO AO RELATOR A QUO. 
1. O prazo para divulgação das pautas das sessões, de que trata o art. 141, § 32, do Regimento Interno, conta-se minuto a minuto, entre a publicação e o início da sessão, e, por isso, afasta a regra inscrita no art. 184 do CPC.
2. É indispensável, sob pena de nulidade, que a publicação das pautas das sessões indiquem os nomes dos responsáveis e de seus advogados, nos termos do art. 236, § 1º, do CPC. 
3. A nulidade de acórdão proferido pelo Tribunal, em face de vício na publicação da pauta da sessão, impõe a realização de novo julgamento, após a regular publicação da pauta'. 
PEDIDO 
O recorrente pede o conhecimento e provimento dos embargos de declaração ou o conhecimento do recurso como simples petição para anular o acórdão e renovar o julgamento (Regimento Interno, art. 174) ".
4. Estando, contudo, os autos conclusos para o julgamento, a Servfaz Serviços de Mão de Obra Ltda. acostou a sua petição à Peça 71 (recebimento em 23/7/2019) , como embargos de declaração, nos seguintes termos:
	" (...) PRELIMINAR - MATÉRIA SUBMETIDA A APRECIAÇÃO JURISDICIONAL 
	Paralelamente ao presente processo de Tomada de Contas, a mesma representante, MUTUAL SERVIÇOS DE LIMPEZA LTDA (CNPJ N° 10.659.927/0001-91) ajuizou Ação Ordinária contra o INSS e a ora embargante, desenvolvendo os mesmos fatos postos na presente representação (processo n° 1001932-73.2017.4.01.4000, 5a Vara Federal do Piauí) .
	Não obstante a independência das instâncias administrativa e judicial, é cediço que ante à inafastabilidade da jurisdição, regra insculpida no art. 5°, XXXV da Carta Magna, haverá pronunciamento judicial sobre os mesmos fatos ora postos em analise, podendo o Judiciário, em decisão soberana, chegar a conclusão diversa deste TCU. O caso, portanto, é de adoção, por analogia, da providência prevista no art. 313, V, a do CPC: (...) .
	No presente caso, é patente o interesse da embargante na suspensão do presente feito até que haja decisão meritória no processo judicial já referido, até pelas medidas já determinadas no acórdão embargado, em especial a que atinge a embargante, qual seja, os itens 9.8.1 e 9.8.2 do acórdão.
	AMBIGUIDADE
	O acórdão se mostra ambíguo ao determinar à Gerência Executiva do INSS em Teresina-PI que: 
	'9.8.1. abstenha-se de prorrogar o contrato público decorrente do Pregão Eletrônico n° 1/2017 (...) 
	9.8.2. promova o lançamento do novo processo de licitação, no prazo de 60 (sessenta) dias contados da ciência desta deliberação, com vistas a resultar na subsequente contratação dos itens de serviço em substituição ao referido contrato público decorrente do malsinado Pregão Eletrônico n° 1/2017 (...) '.
	E ao mesmo tempo, determina ao órgão: 
	'9.8.3. apresente ao TCU, no mesmo prazo de 60 (sessenta) dias contados da ciência desta deliberação, todos os elementos probatórios sobre a economicidade do atual contrato público decorrente do indigitado Pregão Eletrônico n° 1/2017, devendo apresentar o correspondente memorial de cálculo sobre a economicidade de todos os itens de custos, com as subjacentes pesquisas de preço no mercado, entre outros elementos probatórios necessários'. 
	É evidente que o TCU, ora julga ilegal um ato praticado por dois servidores públicos (pregoeiro e Gerente Executivo do INSS) na condução de um procedimento licitatório, e por tal motivo determina providências que atingem diretamente a esfera patrimonial da empresa embargante, ao mesmo tempo em que, se sobrepondo ao administrador público, determina que sejam tomadas providências acerca da economicidade do contrato cuja renovação proíbe. 
	O caso indica notória ambiguidade na determinação (ao mesmo tempo em que pune os servidores, prejudica a empresa, que sequer contribuiu com os fatos que considera ilegais) , e ainda, veda a renovação contratual por considerar que o contrato foi danoso ao interesse público ao mesmo tempo em que determina que se apure a economicidade do contrato, revelando a ausência de certeza quanto a qualquer indício de contrariedade ao interesse público no contrato em execução. 
	Em tal agir, ainda atropela a separação dos poderes, pois mesmo sem qualquer juízo quanto à economicidade e vantajosidade da manutenção do contrato, proíbe o órgão de renová-lo, determinando abertura de novo certame, se sobrepondo ao juízo do administrador público, conduta esta que é vedada pelo ordenamento pátrio, a teor do art. 2° da CF/88, e conforme sólido entendimento pretoriano:
	'MANDADO DE SEGURANÇA. TOMADA DE CONTAS ESPECIAL NO TRIBUNAL DE CONTAS DA UNIÃO. DETERMINAÇÃO DE RENOVAÇÃO DO PROCEDIMENTO DE LICITAÇÃO. PRORROGAÇÃO DO PRAZO DE VIGÊNCIA DO CONTRATO. DISCRICIONARIEDADE DA ADMINISTRAÇÃO PÚBLICA. INEXISTÊNCIA DE DIREITO LIQUIDO E CERTO. SEGURANÇA DENEGADA. Ato do Tribunal de Contas da União que determinou à Administração Pública a realização de nova licitação. Prorrogação do vigente contrato por prazo suficiente para que fosse realizada nova licitação. A escolha do período a ser prorrogado, realizada de acordo com o disposto no contrato celebrado, insere-se no âmbito de discricionariedade da Administração. Segurança denegada' (STF - MS: 24785 DF, Relator: Min. MARCO AURÉLIO, Data de Julgamento: 08/09/2004, Tribunal Pleno, Data de Publicação: DJ 03- 02-2006 PP-00015 EMENT VOL-o2219-04 PP-00609) .
	Tal discricionariedade não implica num direito automático da embargante a obter a renovação do contrato firmado, mas da forma como tratado por este E. TCU, a impossibilidade de renovação impede que o gestor, considerando a economicidade e a qualidade do serviço prestado, opte por manter a prestação de serviços pela embargante, que sequer teve qualquer responsabilidade reconhecida pelo Tribunal de Contas quanto aos fatos em apuração. Referida ambiguidade do acórdão, portanto, deve ser sanada, retirando a proibição de renovação do contrato firmado com a ora embargante.
	PEDIDO 
	Requer o conhecimento e provimento dos presentes aclaratórios, nos termos dos fundamentos ao norte elencados."
	
5. Enfim, o Sr. José Rodrigues Martins Filho acostou a sua petição à Peça 81 (recebimento em 6/8/2019) , como embargos de declaração, tendo também assinalado a omissão do seu nome na aludida publicação da pauta de julgamento, em sintonia com os embargos apresentados pelo Sr. Ney Ferraz Júnior, além de suscitar a suposta ambiguidade em similaridade com a petição apresentada pela Servfaz, nos seguintes termos:
	" (...) AMBIGUIDADE
	A Ambiguidade do referido Acordão se torna evidente quando se determina que Gerência Executiva do INSS em Teresina: 
	'9.8.1. abstenha-se de prorrogar o contrato público decorrente do Pregão Eletrônico n° 1/2017 (...) 
	9 8.2. promova o lançamento do novo processo de licitação, no prazo de 60 (sessenta) dias contados da ciência desta deliberação, com vistas a resultar na subsequente contratação dos itens de serviço em substituição ao referido contrato público decorrente do malsinado Pregão Eletrônico n° 1/2017 (...) '. 
	E no momento seguinte e continuo, ordena ao INSS: 
	'9.8.3. apresente ao TCU, no mesmo prazo de 60 (sessenta) dias contados da ciência desta deliberação, todos os elementos probatórios sobre a economicidade do atual contrato público decorrente do indigitado Pregão Eletrônico n° 1/2017, devendo apresentar o correspondente memorial de cálculo sobre a economicidade de todos os itens de custos, com as subjacentes pesquisas de preço no mercado, entre outros elementos probatórios necessários';
	no Acordão concomitantemente a punição dos servidores e prejudica a empresa vencedora da licitação, e além do mais proíbe a renovação contratual por considerar que o contrato foi danoso ao interesse público ao mesmo tempo em que determina que se apure a economicidade do contrato, deixando claro a falta de certeza quanto a qualquer indício de contrariedade ao interesse público no contrato em execução. 
	Ora, o Acordão em questão condena os servidores dentro os principais motivos por causar prejuízo a administração pública, condenando-os mesmo sem qualquer prova material pela pratica de conluio no procedimento licitatório, e dessa forma terem causado prejuízo aos cofres públicos e no mesmo acordão ordena ao INSS que apresente correspondente memorial de cálculo sobre a economicidade de todos os itens de custos, com as subjacentes pesquisas de preço no mercado, entre outros elementos probatórios necessários, deixando evidente que não se sabe se o contrato e em decorrência o procedimento licitatório considerado fraudulento ocasionou algum prejuízo efetivo aos cofres públicos.
	PEDIDO 
	Requer o conhecimento e provimento dos presentes aclaratúrios, nos termos dos fundamentos dos arts 174 e 179 e 168. ambos do Regimento Interno do TCU, para anular o Acórdão 1487/2019-TCU-Plenário e renovar o Julgamento com as devidas notificações das partes da sessão de julgamento."
É o Relatório.

8.1. Marlúcio Lustosa Bonfim (16.619/OAB-DF), entre outros, representando Ney Ferraz Júnior;
8.2. Bruno Boyadjian Sobreira (38.828/OAB-CE), entre outros, representando José Rodrigues Martins Filho;
8.3. João Ulisses de Britto Azêdo (3.446/OAB-PI), entre outros, representando a Servfaz Serviços de Mão de Obra Ltda.;
8.4. Otávio de Castro Melo Neto (1.224/OAB-PI), entre outros, representando a Mutual Serviços de Limpeza em Prédios e Domicílios Ltda.

Não atuou.

EMBARGOS DE DECLARAÇÃO EM FACE DO ACÓRDÃO 1.487/2019-TCU-PLENÁRIO. REPRESENTAÇÃO. FALTA DO NOME DO ORA EMBARGANTE NA PUBLICAÇÃO DA PAUTA DA SESSÃO. REGULAR INTIMAÇÃO PARA A APRESENTAÇÃO DAS RAZÕES DE JUSTIFICATIVA. PUBLICAÇÃO DA PAUTA PARA A APRECIAÇÃO DE MÉRITO DO FEITO. AUSÊNCIA DE PRÉVIA SOLICITAÇÃO DE SUSTENTAÇÃO ORAL PELO PRÓPRIO RESPONSÁVEL. CONSTITUIÇÃO DO ADVOGADO EM MOMENTO POSTERIOR AO ACÓRDÃO EMBARGADO E ANTES DA EFETIVA NOTIFICAÇÃO PELO TCU. NULIDADE PARCIAL DO REFERIDO ACÓRDÃO. INTEMPESTIVIDADE DOS OUTROS DOIS EMBARGOS. PERDA DO OBJETO DESSES DOIS EMBARGOS ANTE A ALUDIDA NULIDADE DO ACÓRDÃO. RETORNO DO PROCESSO AO RELATOR A QUO. CIÊNCIA.

REPRESENTAÇÃO (REPR)

Secretaria de Controle Externo de Aquisições Logísticas (Selog).

Trata-se, no presente momento, de embargos de declaração opostos por Ney Ferraz Júnior e por José Rodrigues Martins Filho em face do Acórdão 1.487/2019 proferido pelo Plenário do TCU, durante a Sessão de 26/6/2019, no sentido de lhes aplicar a multa pecuniária e de inabilitá-los temporariamente para o exercício de função pública na administração federal, nos termos dos arts. 58, II, e 60 da Lei nº 8.443, de 1992, além dos embargos de declaração opostos pela Servfaz Serviços de Mão de Obra Ltda. em face desse Acórdão 1.487/2019 prolatado no bojo da representação sobre as irregularidades no Pregão Eletrônico nº 1/2017 promovido pela Gerência Executiva do Instituto Nacional do Seguro Social em Teresina - PI com vistas à subsequente contratação de serviços de limpeza, conservação e higienização, além do fornecimento de materiais, sob o valor estimado de R$ 3.588.090,12. 
I - Dos embargos manejados por Ney Ferraz Júnior.
2. Os embargos opostos por Ney Ferraz Júnior devem ser, preliminarmente, conhecidos pelo TCU, por atenderem aos requisitos legais e regimentais de admissibilidade.
3. No mérito, o ora embargante suscitou, basicamente, que o extrato da pauta de apreciação do processo teria sido publicado no D.O.U., em 24/6/2019, sem indicar o seu nome como responsável nos autos, e essa omissão afrontaria os arts. 168 e 179 do RITCU, pois assegurariam "a notificação da parte para, dentre outras faculdades, exercer o direito de ampla defesa representado pela sustentação oral na sessão de julgamento", tendo, ao citar o Acórdão 3638/2012-TCU-Primeira Câmara, destacado que a jurisprudência do TCU trataria a correspondente falha como nulidade absoluta a partir da subsidiária aplicação do então Código de Processo Civil (CPC) .
4. Ocorre que, anteriormente, o Acórdão 3.773/2018 teria sido proferido pela 2ª Câmara do TCU no sentido de conhecer da subjacente representação e de indeferir o pedido de cautelar suspensiva, sem prejuízo de determinar a audiência de Ney Ferraz Júnior, como autoridade superior do certame, em conjunto com José Rodrigues Martins Filho, como então pregoeiro, nos termos do art. 250, IV, do RITCU, e, a partir dessa decisão do TCU, os aludidos gestores poderia ter passado a plenamente exercer as faculdades processuais cabíveis, aí incluída a eventual solicitação para a produção de sustentação oral durante o julgamento do feito, nos termos do art. 168 do RITCU.
5. A aludida audiência teria sido, aliás, efetivamente promovida na etapa de instrução do feito, em 5/7/2018 (Peças 43 e 51) , tendo assegurado a inicial oportunidade para o exercício do contraditório e da ampla defesa, em sintonia com o art. 11 da Lei nº 8.443, de 1992, ao passo que a subsequente análise das razões de justificativa teria sido promovida pela unidade técnica à Peça 50, tendo a regular publicidade sobre a colocação do processo na pauta de julgamento sido efetivada com a antecedência mínima de 48 horas para a Sessão do Plenário de 26/6/2019, mas o aludido resumo da pauta dessa sessão não teria mesmo feito a expressa indicação do nome do ora embargante como responsável, ao anunciar a apreciação de mérito do referido processo de representação. 
6. O Sr. Ney Ferraz Júnior teria tomado ciência, então, do referido Acórdão 1.487/2019 após a correspondente Sessão do Plenário e antes da subsequente notificação do aludido acórdão, tendo constituído os seus advogados em 8/7/2019, com a juntada da respectiva procuração em 9/7/2019 (Peças 59 e 60) e a apresentação dos presentes embargos de declaração em 15/7/2019 (Peça 63) .
7. Bem se sabe que o responsável deveria ter acompanhado o andamento processual do feito, com as respectivas publicações no D.O.U., de sorte que não poderia alegar que teria deixado de formular o pedido para a referida sustentação oral por não ter visto o seu nome na pauta de julgamento, não só porque, desde a aludida audiência, ele teve plena ciência do andamento do processo em seu desfavor, com o respectivo número de identificação e as demais informações correspondentes, podendo ter formulado esse pedido na sua resposta à audiência, mas também porque a aludida ciência do andamento do processo já seria suficiente para conferir a devida publicidade sobre a subsequente sessão de julgamento no TCU, em sintonia com o entendimento proferido pelo Supremo Tribunal Federal, sob a relatoria da Ministra Carmen Lúcia no MS-AgR 26.732/DF, nos seguintes termos:
	" (...) EMENTA: MANDADO DE SEGURANÇA. TRIBUNAL DE CONTAS DA UNIÃO. JULGAMENTO DE RECURSO DE RECONSIDERAÇÃO. INTIMAÇÃO PESSOAL DA DATA DA SESSÃO. DESNECESSIDADE.
	1. Não se faz necessária a notificação prévia e pessoal da data em que será realizada a sessão de julgamento de recurso de reconsideração pelo Tribunal de Contas da União. Ausência de ofensa aos princípios da ampla defesa e do devido processo legal quando a pauta de julgamentos é publicada no Diário Oficial da União.
	2. O pedido de sustentação oral pode ser feito, conforme autoriza o art. 168 do Regimento Interno do Tribunal de Contas da União, até quatro horas antes da sessão. Para tanto, é necessário que os interessados no julgamento acompanhem o andamento do processo e as publicações feitas no Diário Oficial da União.
	3. Agravo regimental ao qual se nega provimento".
8. Bem se sabe, ainda, que não subsistiria a necessidade de o então responsável constituir o seu advogado para exercer as correspondentes faculdades processuais perante o TCU e, a despeito da eventual dificuldade para acompanhar a publicação dos atos processuais no D.O.U., o TCU tem disponibilizado o uso de várias ferramentas de tecnologia da informação, a exemplo do sistema Push, para facilitar o acompanhamento do processo pelos responsáveis ante o envio de alertas sobre o andamento processual para o endereço eletrônico cadastrado no referido sistema.
9. Ocorre, todavia, que a adequada publicação da pauta da sessão de julgamento, com a expressa indicação do nome da parte e, quando existente, do seu advogado, deveria ter sido promovida em sintonia com a jurisprudência do TCU (v.g.: Acórdão 257/2006-TCU-Primeira Câmara, Acórdão 5300/2013-TCU-Segunda Câmara, e Acórdão 2733/2010-TCU-Plenário) , em face da subsidiária aplicação do art. 236, § 1º, da antiga Lei nº 5.869, de 1973, e do art. 272, § 2º, da atual Lei nº 13.105 (Código do Processo Civil) , de 2015.
10. Na mesma esteira, os arts. 26 a 28 da Lei nº 9.784, de 1999, tratariam da necessidade de promover a identificação do intimado para os atos processuais tendentes a resultar na imposição de deveres, ônus, sanções e restrições de direitos, destacando que, ao tratar da formalização das deliberações do Tribunal, a Resolução TCU nº  164, de 2003, recomendaria a identificação de todos os responsáveis nas minutas dos acórdãos incluídos em pauta.
11. Por esse prisma, o TCU deve promover a anulação dos itens 9.2 a 9.7 e 9.9.1.1 e 9.9.1.3 do referido Acórdão 1487/2019-TCU-Plenário, permitindo que a nova apreciação do feito seja realizada após a adequada publicação na superveniente pauta de julgamento, com a indicação do nome dos responsáveis e dos seus advogados eventualmente constituídos nos autos.
12. O TCU deve receber, pois, os embargos manejados por Ney Ferraz Júnior para lhes dar o parcial provimento, promovendo a parcial anulação do referido Acórdão 1487/2019-TCU-Plenário, já que não se vislumbraria a necessidade de anulação das determinações então prolatadas pelo TCU, pois não se trataria, aí, de deliberação incidente sobre a esfera jurídica das pessoas condenadas pelo Tribunal.
II - Dos embargos opostos pela Servfaz e pelo Sr. José Rodrigues Martins Filho.
 
13. Por outro ângulo, os embargos manejados pela Servfaz Serviços de Mão de Obra Ltda. (Peça 71) e pelo Sr. José Rodrigues Martins Filho (Peça 81) podem ser considerados prejudicados, por perda de objeto, diante da anunciada anulação parcial do referido Acórdão 1487/2019-TCU-Plenário, sem prejuízo, ainda, de salientar que esses embargos seriam intempestivos, nos termos do art. 287, § 1º, do RITCU, já que os embargos da Servfaz teriam sido protocolados em 23/7/2019 (após 16 dias da publicação do acórdão no D.O.U.) e os embargos de José Rodrigues Martins Filho teriam sido protocolados em 6/8/2019 (após 14 dias da ciência do aludido acórdão em 23/7/2019 - Peça 76) ; devendo o TCU esclarecer, contudo, que o item 9.8.3 do Acórdão 1.487/2019 se referiria à apuração da economicidade sobre o atual contrato público ora em andamento, e não necessariamente sobre o contrato resultante do aludido pregão.
III - Das considerações finais.
14. O TCU deve conhecer, portanto, dos embargos opostos pelo Sr. Ney Ferraz Júnior para, no mérito, dar-lhes parcial provimento e, assim, promover somente a anulação dos itens 9.2 a 9.7 e 9.9.1.1 e 9.9.1.3 do Acórdão 1487/2019-TCU-Plenário, determinando o retorno do processo ao Ministro-Relator a quo para a nova apreciação do feito, sem prejuízo de considerar prejudicados, por perda de objeto, os embargos opostos pela Servfaz Serviços de Mão de Obra Ltda. e pelo Sr. José Rodrigues Martins Filho, diante da suscitada anulação parcial do referido Acórdão 1.487/2019.
	Ante o exposto, pugno pela prolação do Acórdão ora submetido a este Colegiado.
TCU, Sala das Sessões, em 14 de agosto de 2019.
Ministro-Substituto ANDRÉ LUÍS DE CARVALHO 
Relator